ACORDAO-COMPLETO-2317778

ACÓRDÃO 2769/2019 ATA 12/2019 - SEGUNDA CÂMARA

VISTOS, relatados e discutidos estes autos de tomada de contas especial instaurada pelo Fundo Nacional de Desenvolvimento da Educação – FNDE em razão da omissão no dever de prestar contas dos recursos federais repassados mediante o Convênio nº 700188/2011, o qual tinha por objeto “a construção de escola (s) , em atendimento ao Plano de Ações Articuladas – PAR, no âmbito do Plano de Metas Compromisso Todos Pela Educação” no Município de Formoso/GO,
ACORDAM os Ministros do Tribunal de Contas da União, reunidos em sessão da 2ª Câmara, em:
9.1. excluir da presente relação processual o Sr. Massilon Lira de Vasconcelos;
9.2. julgar irregulares as contas do Sr. Denilson Severino Rosa, com fundamento nos arts. 1º, inciso I, 16, inciso III, alínea “b”, da Lei 8.443/1992 c/c os arts. 19 e 23, inciso III, da mesma lei, e nos arts. 1º, inciso I, 202, § 6º, 209, incisos I e II, e 214, inciso III, do Regimento Interno/TCU;
9.3. aplicar ao Sr. Denilson Severino Rosa a multa prevista no art. 58, inciso II, da Lei 8.443/1992, no valor de R$ 10.000,00 (dez mil reais) , fixando-lhe o prazo de 15 (quinze) dias, a contar da notificação, para que comprove perante o Tribunal (art. 23, inciso III, alínea “a” da Lei 8.443/1992 c/c o art. 214, inciso III, alínea “a” do RI/TCU) o recolhimento da dívida aos cofres do Tesouro Nacional, atualizada monetariamente, a contar da data deste Acórdão até a data do efetivo recolhimento, caso não seja paga no prazo estabelecido, na forma da legislação em vigor;
9.4. autorizar, desde logo, com amparo no art. 28, inciso II da Lei 8.443, de 1992, a cobrança judicial da dívida, caso não atendida a notificação;
9.5. autorizar, desde já, nos termos do art. 26 da Lei 8.443, de 1992, o parcelamento da dívida em até 36 (trinta e seis) parcelas mensais e sucessivas, atualizadas monetariamente até a data do pagamento, esclarecendo ao responsável que a falta de pagamento de qualquer parcela importará no vencimento antecipado do saldo devedor (art. 217, § 2º, do RI/TCU) , sem prejuízo das demais medidas legais;
9.6. dar ciência desta deliberação ao responsável, ao FNDE e à Procuradoria da República em Goiás, nos termos do art. 209, § 7º, do Regimento Interno do TCU.

Tomada de contas especial  instaurada  devido à omissão no dever de prestar contas dos recursos federais repassados mediante  convênio cujo ajuste tinha por objeto "a construção de escola(s) em atendimento ao Plano de Ações Articuladas  PAR, no âmbito do Plano de Metas Compromisso Todos Pela Educação".

Segunda Câmara

Município de Formoso/GO.

3. Interessados/Responsáveis:
3.1. Interessados: Fundo Nacional de Desenvolvimento da Educação (00.378.257/0001-81); Município de Formoso/GO (02.395.812/0001-09); Secretaria de Educação Básica (00.394.445/0124-52).
3.2. Responsáveis: Denilson Severino Rosa (XXX.297.881-XX); Massilon Lira de Vasconcelos (XXX.311.061-XX).

13.1. Ministros presentes: Ana Arraes (Presidente), Augusto Nardes (Relator), Aroldo Cedraz e Raimundo Carreiro.
13.2. Ministro-Substituto presente: André Luís de Carvalho.

AUGUSTO NARDES

Transcrevo a seguir, com os ajustes de forma pertinentes, a instrução lavrada pelo auditor encarregado do exame do processo no âmbito da Secretaria de Controle Externo no Rio Grande do Sul – Secex/RS (peça 33) , com a qual concordaram o escalão dirigente da unidade técnica e o Ministério Público junto a este Tribunal (peças 34 e 35) : 
“INTRODUÇÃO
Trata-se de TCE instaurada pelo FNDE contra os Ex-Prefeitos municipais de Formoso/GO, Sr. Denilson Severino Rosa (gestão 2009-2012) e Sr. Massilon Lira de Vasconcelos (gestão 2013-2016) , devido à omissão no dever de prestar contas dos recursos federais repassados mediante o convênio n. 700188/2011 - SIAFI 667716 (peça 1, p.317-339) . O ajuste, celebrado entre o município de Formoso/GO e o FNDE em 26/8/2011, tinha por objeto ‘a construção de escola (s) em atendimento ao Plano de Ações Articuladas – PAR, no âmbito do Plano de Metas Compromisso Todos Pela Educação’.
HISTÓRICO
Conforme dispôs a cláusula sexta do convênio, foram previstos R$ 852.471,60 para a execução do objeto, dos quais R$ 843.946,88 eram recursos do FNDE e R$ 8.524,72 a contrapartida. A cláusula quinta fixou a vigência em 720 (setecentos e vinte) dias, a contar da data de assinatura, prevendo a cláusula décima-quinta a prestação de contas após 60 (sessenta) dias. Segundo a Informação n. 102, de 23/2/2015 do FNDE (peça 1, p 4-10) , os recursos federais foram repassados em 12/12/2011, 19/9/2012 e 9/11/2012, mediante as ordens bancárias n. 20110B704331, 20120B703750 e 20120B704178 nos valores de R$ 421.973,44, R$ 210.986,72 e R$ 210.986,72, respectivamente. 
À peça 1, p.48-397, verificam-se documentos do convênio, análises e despachos do FNDE, constando à peça 1, p.383, pedido de novo aporte de recursos, por parte da Prefeitura, o qual restou indeferido. Constam, ainda, prorrogações de vigência, fixando-se a data final do ajuste em 8/10/2014. À peça 2, p.128, mediante o Ofício n. 5813 de 23/10/2013, constata-se que o Fundo notificou o gestor municipal, considerando que a empresa Dawidovicz Construtora e Incorporadora Ltda. – ME, encarregada da construção da escola, abandonou a obra. 
À peça 2, p.136, consta que a SECEX/GO, por meio do Ofício n. 1099/2013 de 25/9/2013, encaminhou ao FNDE cópia do Acórdão 5675/2013-TCU-Segunda Câmara (peça 2, p.138) , que tratou de representação (TC Processo 038.267/2012-8) a respeito de possíveis irregularidades ocorridas na construção da escola. A decisão do TCU determinou ao Fundo que apresentasse em 30 (trinta) dias plano de ação específico para a conclusão do objeto, cuja obra encontrava-se paralisada, com problemas apontados em vistoria. O TCU também determinou que, caso o Fundo constatasse a impossibilidade de aproveitamento da obra, adotasse providências com vistas à imediata instauração de TCE para a apuração dos fatos, identificação dos responsáveis e quantificação do dano, encaminhando, no prazo de 30 (trinta) dias, informações sobre as medidas adotadas. 
Mediante a Nota Técnica n. 178 de 24/10/2013 (peça 2, p.161-164) , elaborada com base em Laudo de Supervisão (peça 2, p.250-273) , o FNDE apurou uma execução física de 80,96% em 2/10/2013, com pagamentos à construtora no valor de R$ 780.847,32, correspondente a 91,6 % dos recursos, configurando desequilíbrio físico-financeiro na execução do contrato. Diante da ausência de maiores informações, o Fundo diligenciou à Prefeitura em 17/4/2014, no sentido de obter documentos (peça 2, p.276) , comprometendo-se o Prefeito, em reunião realizada em 6/5/2014, a concluir a obra com recursos próprios (peça 2, p.278) . 
Em 19/8/2014, a SECEX/GO, mediante o Ofício n. 0989/2014 (peça 2, p.318-322) , encaminhou ao FNDE nova decisão do Tribunal, desta vez o Acórdão 4179/2014-TCU-Segunda Câmara, determinando a instauração de TCE. A partir de registros contidos no Sistema Integrado do Ministério da Educação – SIMEC (peça 2, p.296-317) , Nota Técnica n. 95 de 9/9/2014 (peça 2, p.290-294) , Informação n. 18 de 10/9/2014 (peça 2, p.328-329) e Parecer Técnico de Execução Física de Objeto Financiado (Conveniado/Pactuado) — Infraestrutura de 11/12/2014 (peça 2, p.350-355) , o Fundo concluiu pela reprovação das contas, exigindo a devolução dos recursos. Foram enviados aos responsáveis os Ofícios n. 1121 e 1122 de 15/12/2014 (peça 2, p.388-393) , e, em face do não atendimento, foram responsabilizadas as partes, consoante a Informação n. 17 de 16/1/2015 (peça 3, p.7-8) . 
Mais à frente (peça 3, p.9-18) , o FNDE expediu o Relatório de TCE n. 62, datado de 26/2/2015, apurando os fatos, identificando os responsáveis e quantificando o dano, nos termos da IN TCU 71/2012. O Parecer n. 85 de 5/3/2015 (peça 3, p. 21) confirmou as irregularidades, informando a Procuradoria Federal do FNDE, mediante a Nota n. 463 de 5/3/2015 (peça 3, p. 25-27) , que os documentos estavam aptos a instruir ação de improbidade administrativa contra os responsáveis. 
À peça 3, p.45-50, constam, pela ordem, Relatório e Certificado de Auditoria da CGU, além do Parecer do Dirigente de Controle Interno elaborados sob o n. 1362/2015 e datados de 8/7/2015. Na sequência, à peça 3, p. 51, observa-se Pronunciamento Ministerial em 24/8/2015, atestando o Ministro de Estado da Saúde o conhecimento das conclusões. Os documentos opinam, de forma unânime, pela irregularidade das contas. 
Remetidos os autos ao TCU, a SECEX/RS, atuando por conta da redistribuição de processos no âmbito do Tribunal, propôs à peça 4 a citação solidária das partes, face à omissão no dever de prestar contas e não comprovação da boa e regular aplicação dos recursos. Às peças 9 e 10, constam os Ofícios de citação n. 1634 e 1635/2016 de 29/8/2016, recebidos mediante AR às peças 11 e 12, não constando alegações de defesa. Em nova instrução levada a termo pela 1ª Diretoria Técnica em 30/9/2016 (peça 15) , considerando a revelia, na forma prevista pelo art. 12, § 3º, da Lei 8.443/1992, submeteu-se proposta de julgamento pela irregularidade das contas. 
Em Parecer acostado à peça 17, o Ministério Público junto ao TCU citou que até o dia 28/12/2012 a Prefeitura pagou notas fiscais no montante de R$ 780.847,32, equivalente a 91,74% do contrato. Neste caso, entendeu o Parquet especializado que a quase totalidade dos recursos foi gerida pelo Prefeito antecessor, não cabendo imputar débito integral ao sucessor, segundo linha de entendimento adotada no Acórdão 665/2016-TCU-Primeira Câmara (Relator Ministro Benjamin Zymler) . De acordo com o exposto, o sucessor responderia apenas pelo valor residual, além da grave infração no dever de prestar contas, sendo mais adequado, no entanto, considerando a incerteza quanto à delimitação de responsabilidades, a obtenção de extratos bancários da conta corrente específica do convênio, bem como de cópia dos cheques emitidos. 
Posteriormente, foi juntada aos autos defesa apresentada pelo Ex-Prefeito Massilon Lira de Vasconcelos à peça 14, argumentando que ao investir na função de Prefeito em 2013, encontrou a obra paralisada, tomando inúmeras medidas visando à conclusão da escola. Ante o não cumprimento dos prazos, o ex-gestor buscou a tutela judicial para compelir a empresa Dawidovicz e o Sr. Denilson a ressarcirem ao erário, consoante ação civil pública impetrada no Judiciário, verificando-se, na sequência, cópia de GRU com recolhimento de valor remanescente do convênio (R$ 82.814,00) . 
Do contexto apresentado, concluiu a 1ª DT que, embora o membro do Parquet tivesse sugerido a realização de diligência, com despacho do Relator no mesmo sentido, a prestação de contas apresentada, munida de extratos bancários, sanava a questão, sendo que a tomada de providências pelo agente político, visando à salvaguarda do patrimônio público, aliado à comprovação de não manuseio da verba, elidia sua responsabilidade. Conforme salientou a Unidade Técnica em instrução à peça 19, o Sr.Massilon, mediante o Ofício n. 189 de 30/7/2013 à peça 2, p.92, já havia comunicado irregularidades na construção da escola, destacando problemas desde as vigas até a fase de acabamento. No documento, o sucessor informou que a construtora Dawidovicz foi notificada a fim de executar os devidos reparos, não obstante não ter se pronunciado. Ainda, relatou o sucessor que o atraso na prestação de contas se deveu à falta de documentos de licitação, notas fiscais e recibos, considerando que o antecessor entregou os balancetes de agosto a dezembro/2012 somente no mês de-junho/2013. 
No caso, informações exaradas pelo FNDE em abril de 2017 (peça 18) deram conta da apresentação intempestiva da prestação de contas, disponível no Sistema de Gestão de Prestação de Contas (SIGPC) do FNDE. Em consulta realizada pela Unidade Técnica no sistema, verificaram-se repasses à contratada até 28/12/2012 em um valor total de R$ 780.847,32, tendo sido atestada a devolução de recursos em 29/7/2014 da ordem de R$ 82.814,00. Comprovou-se, portanto, que o valor financeiro desembolsado correspondeu a 92,5% dos recursos do contrato, sendo integralmente realizado na gestão do Sr. Denilson, configurando desequilíbrio físico-financeiro, eis que o próprio SIMEC registrou em julho de 2014 uma execução física de 84,27%. 
Desta forma, considerando que o sucessor, Sr. Massilon Lira de Vasconcelos, tomou as medidas legais visando ao resguardo do patrimônio público, não ocorrendo administração da verba em sua gestão, concluiu a SECEX/RS (item 19 da instrução de peça 19) pela integral responsabilidade do Sr. Denilson Severino Rosa, em relação às ocorrências. Por conseguinte, uma vez caracterizada a revelia do responsável, inexistindo elementos que permitissem concluir pela ocorrência de boa-fé ou outros excludentes de culpabilidade em sua conduta, concluiu-se que deveriam ser julgadas irregulares as contas, devendo ser imputado débito pela totalidade do valor repassado atualizado monetariamente, deduzindo-se a quantia devolvida, com aplicação da multa prevista no art. 57 da Lei 8.443/1992.
Mais à frente, quando o processo já havia sido encaminhado pela SECEX/RS, surgiram novas informações do FNDE, consoante peça 22, no sentido de que a documentação apresentada era insuficiente para assegurar a boa e regular aplicação dos recursos, estabelecendo nexo de causalidade entre a receita recebida, despesas realizadas e objeto executado. Diante das circunstâncias, o Parquet especializado, em Parecer à peça 23, citando a execução física de 84,29% da obra, pendências relatadas em vistoria, a situação da escola inconclusa e inapta a ser utilizada, falta de diversos itens e não execução da contrapartida, propôs, preliminarmente, o retorno do processo à SECEX/RS, para que fossem notificados os responsáveis a respeito dos documentos do FNDE, a fim de que exercessem o contraditório, com posterior manifestação da Unidade Técnica, no contexto da tomada de contas especial. 
À peça 24, consta despacho do Gabinete do Ministro Relator, devolvendo o processo à Secretaria, sendo expedidos os Ofícios de citação n. 19 e 20/2008 em 18/1/2018 (peças 25 e 26) , com alegações de defesa das partes às peças 29 e 31. A seguir, passa-se à análise dos documentos.
EXAME TÉCNICO
Em nova defesa apresentada, reiterou o Sr.Massilon à peça 29 que apresentou a prestação de contas, embora com atraso, tomando as medidas legais contra o antecessor e contratada, com recolhimento mediante GRU do saldo do convênio. O ex-gestor externou novamente que não geriu recursos do ajuste, anexando documentos da Prefeitura que comprovariam o recebimento definitivo da obra, além do cumprimento do objeto. Ressalve-se, entretanto, que os documentos apresentados retratam recursos de outro convênio, em que pese ter sido descrito o mesmo endereço da escola. 
Quanto ao Ex-Prefeito Denilson Severino Rosa, afirmou a parte à peça 31 que os relatórios de análise estariam defasados, tanto que Parecer Técnico do FNDE de 2017 evidenciava uma execução física de 97,98%, observando que a única pendência seria o Projeto e ART de uma estrutura de madeira da cobertura do pátio central, executada em desconformidade. Segundo o responsável, a alteração não trouxe qualquer risco à segurança física das pessoas, restando a obra acabada, conforme fotografias anexas, servindo à comunidade desde 2017. Salientou o responsável ter sido cumprida a finalidade do convênio, não prosperando alegação de que as contas não foram apresentadas, conforme se avista nos sistemas do FNDE.
Em análise, quanto à manifestação do Ex-Prefeito Massilon Lira de Vasconcelos, a Unidade Técnica entende que diante das providências tomadas, e comprovação da não gestão dos recursos, deve ser acolhida integralmente a defesa, excluindo a responsabilidade na demanda. Em relação ao Ex-Prefeito Denilson Severino Rosa, que comprovou a conclusão da obra em administrações posteriores, diante da malversação dos recursos em sua gestão, por conta do desequilíbrio físico-financeiro do contrato e não serventia da obra em dado momento, com recebimento da totalidade dos recursos do convênio, opina-se pela responsabilidade, desfazendo-se, apenas, o débito imputado, mantendo a aplicação de multa. Em relação à contrapartida, a Unidade Técnica entende que a finalização da obra pela Prefeitura supre a demanda, ao mesmo tempo em que a devolução dos recursos remanescentes, aliada ao cumprimento do objeto, atenua a responsabilidade do ex-gestor.
Diante do exposto, inexistindo nos autos elementos que permitam concluir por excludentes de culpabilidade na conduta, deve a Unidade Técnica manter o entendimento quanto à irregularidade retratada, sendo sugerida a aplicação da multa prevista no art. 58, Inciso II, da Lei 8.443/1992. Mesmo que insurja o responsável com elementos que comprovam, por si, a conclusão do objeto por outra Administração, não pode o mesmo se valer da entrega do bem público para encobrir a má gestão.
Neste sentido, a 1ª DT reafirma que não compactua com entendimento de que o simples cumprimento do objeto exime a responsabilidade do Ex-Prefeito Denilson Severino Rosa. Se bem observado, uma das questões que concorreu para a irregularidade das contas foi, de fato, a não conclusão da obra em sua gestão, porém, aliou-se a este registro a existência de outros fatores, dentre os quais, o desequilíbrio físico financeiro do contrato no final de 2012, quando houve a paralisação da obra, frustrando a entrega do bem público ofertado. 
Nos autos, restou comprovado que o Sr. Denilson efetuou pagamentos à contratada no montante de R$ 780.847,32 de um total previsto no contrato de R$ 851.155,41, faltando apenas R$ 70.308,09 a receber pela empresa, em que pese o último laudo de vistoria técnica em 2014 registrar uma execução física de 84,29%, configurando descompasso físico-financeiro. Além disto, ressalte-se que no fim de sua gestão (28/12/2012) , o Ex-Prefeito executou pagamentos à contratada no valor de R$ 93.215,04, por intermédio de transferência bancária n. 075746, conta corrente 24.578-x, Ag. 513-4, sem qualquer fiscalização e medição apresentada, atestando o regular andamento da obra, totalizando o valor executado de R$ 780.847,32. 
Por estes fatos, não é possível acatar as alegações do Sr. Denilson no sentido de que sejam aprovadas as suas contas, por conclusão do objeto em outra Administração, não se devendo imputar, todavia, débito em relação à totalidade do valor repassado, uma vez que a obra restou finalizada e o objeto foi cumprido, mesmo com percalços administrativos. Deste modo, considerando a malversação dos recursos, comprovando-se o desequilíbrio financeiro do contrato e a paralisação da obra, propõe a Unidade Técnica o julgamento pela irregularidade das contas do Ex-Prefeito Denilson Severino Rosa, com exclusão do débito imputado na Tomada de Contas Especial, imputando-lhe a multa prevista no art.58, Inciso II da Lei 8443/92.
CONCLUSÃO
Em face da análise promovida nos itens 17 a 25 da seção ‘Exame Técnico’, propõe-se acatar as alegações de defesa do Sr. Massilon Lira de Vasconcelos, ao mesmo tempo em que se propõe acatar parcialmente as alegações de defesa apresentadas pelo Sr. Denilson Severino Rosa, em relação à execução do objeto e atingimento dos objetivos do convênio, rejeitando as demais alegações, relacionadas à boa e regular aplicação dos recursos, não sendo suficientes para sanear as irregularidades apuradas. 
Consoante análise, verificou-se a prática de ato antieconômico na aplicação dos recursos repassados ao município de Formoso/GO, mediante o Convênio n. 700188/2011 - SIAFI 667716 (peça 1, p.317-339) , sendo responsável o Sr. Denilson Severino Rosa (CPF XXX.297.881-XX) , Ex-Prefeito Municipal (gestão 2009/2012) . A conduta reprovável consistiu em pagamentos superiores à execução física, configurando desequilíbrio físico-financeiro do contrato, consoante apurado em Laudo de Supervisão (peça 2, p.250-267) , relatórios do SIMEC (peça 2, p. 268-274) , Nota Técnica n. 95/2014 do FNDE (peça 2, p.290-317) , Informação 17/2015 (peça 3, p 7-8) e n. 18/2014 (pela 2, p.328-329) , e Parecer Técnico de Execução Física de Objeto Financiado (Conveniado/Pactuado) — Infraestrutura, datado de 11/12/2014 (peça 2, p.350-355) , em afronta à cláusula terceira do convênio, item II, alínea ‘j’, cláusula quarta, item II e cláusula sexta, que possibilitasse a conferência entre o disposto no Plano de Trabalho Aprovado e o efetivamente executado. 
Em relação ao nexo de causalidade, constata-se que o Sr. Denilson Severino Rosa era Prefeito Municipal de Formoso/GO na gestão 2009-2012, por ocasião da ocorrência do desequilíbrio financeiro do contrato, com execução financeira correspondente a 92,5% dos recursos, enquanto o SIMEC registrou em julho de 2014 uma execução física de 84,27%. Em termos de culpabilidade, é razoável considerar que o Sr. Denilson tinha ciência de suas responsabilidades, quanto à boa e regular aplicação dos recursos repassados mediante convênio, mandamento constitucional de amplo conhecimento de quem celebra ajustes com a Administração
PROPOSTA DE ENCAMINHAMENTO
Diante do exposto, submetemos os autos à consideração superior, propondo:
acatar as alegações de defesa do Sr. Massilon Lira de Vasconcelos (CPF XXX.311.061-XX) , Ex-Prefeito Municipal de Formoso/GO (gestão 2013-2016) , de modo a excluir sua responsabilidade;
acatar as alegações de defesa do Sr. Denilson Severino Rosa (CPF XXX.297.881-XX) , quanto à execução do objeto e atingimento dos objetivos do convênio, e em relação à exigência da totalidade dos valores repassados, rejeitando as demais alegações;
com fundamento nos arts. 1º, inciso I, 16, inciso III, alínea ‘b’, da Lei 8.443/1992 c/c os arts. 19, parágrafo único, e 23, inciso III, da mesma Lei, e com arts. 1º, inciso I, 209, inciso II, 210, § 2º, e 214, inciso III, do Regimento Interno, que sejam julgadas irregulares as contas do Sr. Denilson Severino Rosa (CPF XXX.297.881-XX) , aplicando-lhe a multa prevista no art. 58, Inciso II da Lei 8.443/1992 c/c o art. 268, Inciso I do Regimento Interno, com a fixação do prazo de quinze dias, a contar da notificação, para comprovar, perante o Tribunal (art. 214, inciso III, alínea ‘a’, do Regimento Interno) , o recolhimento da dívida aos cofres do Tesouro Nacional, atualizada desde a data do acórdão que vier a ser proferido até a do efetivo recolhimento, se for paga após o vencimento, na forma da legislação em vigor;
autorizar, desde logo, nos termos do art. 28, inciso II, da Lei 8.443/1992, a cobrança judicial da dívida, caso não atendida a notificação”.
		É o relatório.

não há.

Procurador Marinus Eduardo de Vries Marsico.

TOMADA DE CONTAS ESPECIAL. CONSTRUÇÃO DE ESCOLA. EXECUÇÃO INTEGRAL DO OBJETO PACTUADO. DESCOMPASSO FÍSICO-FINANCEIRO CONTRATUAL. INOBSERVÂNCIA DE NORMAS APLICÁVEIS À GESTÃO DOS RECURSOS PÚBLICOS. IRREGULARIDADE DAS CONTAS E MULTA.

TOMADA DE CONTAS ESPECIAL (TCE)

Secretaria do TCU no Estado do Rio Grande do Sul (Sec-RS).

Aprecia-se tomada de contas especial instaurada pelo Fundo Nacional de Desenvolvimento da Educação – FNDE, tendo como responsáveis os Srs. Denilson Severino Rosa e Massilon Lira de Vasconcelos, ex-prefeitos do Município de Formoso/GO nas gestões de 2009-2012 e 2013-2016, respectivamente, em razão da omissão no dever de prestar contas dos recursos federais repassados à municipalidade mediante o Convênio nº 700188/2011, o qual tinha por objeto “a construção de escola (s) , em atendimento ao Plano de Ações Articuladas – PAR, no âmbito do Plano de Metas Compromisso Todos Pela Educação”.
2.	Com vigência no período de 26/8/2011 a 8/10/2014 e prazo final para prestação de contas em 60 dias após esse período, referido ajuste previa o valor de R$ 852.471,60, sendo R$ 843.946,88 oriundos do FNDE (concedente) e R$ 8.524,72 correspondentes à contrapartida municipal, para a execução do objeto conveniado, qual seja, a construção de uma escola/creche (Espaço Educativo Urbano) com 6 (seis) salas de aula, em uma área de 3.749,51 m2, com sistema de abastecimento de água, drenagem superficial, sistema de energia elétrica, bicicletário, arborização, áreas para ampliação e muro de fechamento.
3.	Os recursos federais foram repassados à municipalidade mediante as ordens bancárias nº 20110B704331, 20120B703750 e 20120B704178, de 12/12/2011, 19/9/2012 e 9/11/2012, respectivamente, nos valores de R$ 421.973,44, R$ 210.986,72 e R$ 210.986,72.
4.	Para a construção da unidade escolar, a municipalidade firmou contrato com a empresa Dawidovicz Construtora e Incorporadora Ltda. – ME, em 19/1/2012, no valor de R$ 851.155,41, cuja ordem de serviço autorizando o início da obra foi emitida em 19/1/2012, com prazo de execução de 210 dias. Tal contrato expirou em 16/8/2012, tendo a construtora abandonado a obra, após uma execução física de 90,45% e o recebimento do montante de R$ 780.847,32, equivalente a 91,74% do total contratado.
5.	No âmbito deste Tribunal, com base na análise empreendida pela Secex/RS na instrução inicial (peça 4) , os responsáveis foram citados para recolherem aos cofres públicos a quantia repassada à municipalidade e/ou apresentarem alegações de defesa em razão da “omissão no dever de prestar contas e da não comprovação da boa e regular aplicação dos recursos repassados ao município por força do convênio 700188/2011 - SIAFI 667716, considerando a inexecução do objeto, verificando-se ainda, além da ausência de documentos aptos a comprovar a aplicação, a paralisação e abandono da obra pela contratada”.
6.	As evidências das irregularidades que motivaram o chamamento deste Tribunal foram extraídas do Laudo de Supervisão (peça 2, fls. 250/267) e extratos (peça 2, fls. 268/274) do Sistema Integrado do Ministério da Educação – SIMEC, da Nota nº 95/2014-CGIMP/DIGAP/FNDE/MEC, de 9/9/2014 (peça 2, fls. 290/317) , além da Informação nº 17/2015-SEAPC/COAPC/CGCAP/DIFIN/FNDE/MEC, de 16/1/2015 (peça 3, fls. 7/8) , e do Parecer Técnico de Execução Física de Objeto Financiado (Conveniado/Pactuado) – Infraestrutura, de 11/12/2014 (peça 2, fls. 350/355) , os quais retrataram a não conclusão da escola, a não aplicação da contrapartida municipal, a não apresentação da prestação de contas, a paralisação das obras e o seu abandono pela empresa contratada, com o pagamento de 91,74% do valor contratado não obstante uma execução física de 84,27%.
7.	Embora devidamente citado, o Sr. Denilson Severino Rosa permaneceu revel. Já o Sr. Massilon Lira de Vasconcelos apresentou defesa (peça 14) alegando, basicamente, que, ao assumir a gestão da municipalidade em 2013, teria encontrado as obras paralisadas e, em razão disso, teria adotado várias medidas administrativas visando à sua continuidade e conclusão, incluindo a notificação da empreiteira. Outrossim, em razão do insucesso dessas medidas, teria buscado a tutela judicial para compelir a empresa e o prefeito antecessor a ressarcirem ao erário o prejuízo ocasionado aos cofres públicos, mediante ação civil pública por ato de improbidade administrativa impetrada no Judiciário, bem como teria providenciado a devolução ao concedente, em 29/7/2014, do saldo remanescente do convênio, no valor de R$ 82.814,00.
8.	Em nova manifestação nos autos (peças 15 e 16) , a Secex/RS concluiu pela responsabilidade dos Srs. Denilson Severino Rosa e Massilon Lira de Vasconcelos quanto às falhas na execução física e financeira do ajuste e pela responsabilidade do prefeito sucessor quanto à omissão na prestação de contas dos recursos conveniados, razão pela qual propôs a irregularidade das contas e a condenação dos responsáveis em débito, além da aplicação da multa prevista no art. 57 da Lei 8.443/92.
9.	Discordando da unidade técnica (peça 17) , o Ministério Público junto a este Tribunal destacou a existência nos autos de elementos indicando a gestão da quase totalidade dos recursos conveniados pelo prefeito antecessor, cujo mandato se encerrou em 31/12/2012, razão pela qual entendeu incabível a imputação de débito integral ao prefeito sucessor, que, nessa hipótese, responderia apenas pelo valor residual, além da grave infração no dever de prestar contas. Em vista disso, opinou pela realização de diligência junto ao Banco do Brasil visando à obtenção dos extratos bancários da conta corrente específica do convênio e de cópia dos cheques emitidos, para melhor delimitação de responsabilidades. 
10.	Antes dos autos serem remetidos à minha apreciação, o órgão concedente apresentou informações adicionais sobre o Convênio 700.188/2011 (peça 18) , as quais foram examinadas pela Secex/RS (peças 19) , que, revendo seu posicionamento anterior, manifestou-se pelo acatamento da defesa apresentada pelo Sr. Massilon Lira de Vasconcelos.
11.	A unidade técnica fundamentou sua proposta no entendimento de que o prefeito sucessor “apresentou defesa à peça 14, com apresentação da prestação de contas no SIGPC, conforme informou o próprio FNDE à peça 18, atestando-se que a maior parte dos recursos foi realizada no mandato do antecessor, Sr. Denilson Severino Rosa (gestão 2009-2012) , tendo o sucessor adotado medidas judiciais visando ao resguardo do patrimônio público, com devolução de verba ao erário (R$ 82.814,00 em 29/7/2014) ” e na constatação de que o atraso na apresentação da prestação de contas deu-se em razão da falta de documentos de licitação, notas fiscais e recibos, em decorrência da disponibilização pelo prefeito antecessor dos balancetes de agosto a dezembro/2012 somente no mês de junho/2013.
12.	Quanto ao Sr. Denilson Severino Rosa, a unidade técnica ratificou a proposta anterior, “uma vez caracterizado desequilíbrio financeiro do contrato em sua gestão, e, ainda, a não conclusão da obra relativa à escola, não estando apta para ser utilizada, cumprindo o objetivo do convênio”.
13.	Estando os autos aguardando o pronunciamento do Ministério Público junto a este Tribunal, o órgão concedente encaminhou novas informações (peça 22) , consistentes na Nota Técnica nº 3/2017/DIESP/COAPC/CGCAP/DIFIN e no Parecer Técnico de Execução Física de Objeto Financiado, de 11/12/2014, referentes, respectivamente, à análise financeira e técnica da prestação de contas apresentada intempestivamente pelo Sr. Massilon Lira de Vasconcelos, em função dos quais o douto Parquet sugeriu a notificação dos responsáveis, para o exercício do contraditório, em razão da “execução física de 84,29% da obra, pendências relatadas em vistoria, a situação da escola inconclusa e inapta a ser utilizada, falta de diversos itens e não execução da contrapartida” (peça 23) . 
14.	Mediante o despacho exarado em 28/12/2017 (peça 24) , autorizei a promoção da medida alvitrada pelo Parquet.
15.	Em resposta ao novo chamamento, o Sr. Massilon Lira de Vasconcelos reiterou as alegações apresentadas anteriormente (peça 29) . Já o Sr. Denilson Severino Rosa apresentou defesa (peça 31) aduzindo, basicamente, que “os relatórios de análise estariam defasados, tanto que Parecer Técnico do FNDE de 2017 evidenciava uma execução física de 97,98%, observando que a única pendência seria o Projeto e ART de uma estrutura de madeira da cobertura do pátio central, executada em desconformidade” e que tal alteração não teria trazido qualquer risco à segurança física das pessoas, restando a obra acabada e servindo à comunidade desde 2017. 
16.	Em nova e derradeira instrução de mérito (peça 33) , a Secex/RS acolheu a defesa apresentada pelo Sr. Massilon Lira de Vasconcelos, em razão das providências tomadas visando ao resguardo do patrimônio público e da comprovação da não administração da verba conveniada em sua gestão, propondo, então, a sua exclusão do feito.
17.	Quanto ao Sr. Denilson Severino Rosa, entendeu que, não obstante a comprovação da conclusão da obra conveniada em administrações posteriores, remanescia a sua responsabilidade pela malversação dos recursos conveniados, por conta do desequilíbrio físico-financeiro do contrato de execução das obras, no final de 2012, quando da sua paralisação, frustrando a entrega do bem público, e da não serventia da obra em dado momento, não obstante o recebimento da totalidade dos recursos conveniados. Em vista disso, propôs a irregularidade das contas do prefeito antecessor, sem condenação em débito mas com aplicação da multa prevista no art. 58, inciso II, da Lei 8.443/1992.
18.	Ante os exames empreendidos nos autos, acolho a proposta formulada pela unidade técnica, a qual foi endossada pelo Ministério Público junto a este Tribunal (peça 35) e cujos fundamentos adoto como razões de decidir.
19.	De fato, os elementos inseridos nos autos, em especial a prestação de contas apresentada pelo prefeito sucessor, cuja intempestividade o responsável logrou justificar perante este tribunal, evidenciam que o objeto pactuado foi integralmente executado e que os recursos conveniados foram aplicados na finalidade pretendida, qual seja, a construção de uma escola na municipalidade.
20.	Diante disso, não vejo como imputar débito aos responsáveis, sob pena de ofensa ao princípio da vedação ao enriquecimento sem causa.
21.	Não obstante, concordo que restou configurada irregularidade passível de apenação do prefeito antecessor, consistente no descompasso físico-financeiro do contrato celebrado com a empresa responsável pela construção da unidade escolar.
22.	De fato, consoante apurou a unidade técnica, o Sr. Denilson Severino Rosa efetuou pagamentos à empresa contratada no montante de R$ 780.847,32, de um total previsto no contrato de R$ 851.155,41, representando o desembolso de valor financeiro correspondente a 92,5% do valor contratado, em que pese laudo de vistoria técnica em 2014 registrar uma execução física de apenas 84,27%. Ressalte-se que um dos pagamentos, no valor de R$ 93.215,04, foi realizado em 28/12/2012, ou seja, no fim da gestão do ex-prefeito, por intermédio de transferência bancária, sem a respectiva medição e sem qualquer fiscalização prévia atestando o regular andamento da obra.
23.	Ora, em sendo os recursos utilizados de natureza pública, aplicados mediante convênio firmado com a União, prevê a legislação aplicável à espécie, em especial os arts. 61 a 63 da Lei nº 4.320/1964, que o pagamento da despesa só poderá ser efetuado quando ordenado após a sua regular liquidação, a partir da devida comprovação do adimplemento da obrigação contratada.
24.	Nessa direção é a jurisprudência do Tribunal, consoante os Acórdão 3524/2010-TCU-Segunda Câmara, 516/2009-TCU-Plenário, 3.079/2009-TCU-1ª Câmara, 4.772/2009-TCU-2ª Câmara, 532/2008-TCU-1ª Câmara, 1.224/2008-TCU-Plenário, 2.571/2008-TCU-1ª Câmara, 3.624/2008-TCU-1ª Câmara, 2.204/2007-TCU-Plenário e 346/2005-TCU-2ª Câmara, por exemplo.
25.	Dessa forma, a realização de pagamentos sem a devida comprovação da execução dos serviços configura irregularidade grave, por afrontar os dispositivos legais sobre o tema. E o gestor, por não ter cumprido com a exigência legal, assume o risco pela não comprovação da correta aplicação dos recursos conveniados e, por conseguinte, pela devolução desses recursos ao erário. 
26.	Ressalto que, no caso em exame, tal irregularidade só não culminou em prejuízo aos cofres públicos federais em decorrência de intervenção deste Tribunal, a partir de determinações endereçadas ao FNDE e à municipalidade, mediante os Acórdãos nº s 5.675/2013 e 4.179/2014, ambos da 2ª Câmara, proferidos em representação acerca de irregularidades na execução do Convênio 700.188/2011 (TC Processo 038.267/2012-8) , visando à retomada das obras conveniadas ou à eventual instauração de tomada de contas especial, em caso de impossibilidade de aproveitamento do executado.
27.	Como resultado dessas determinações, o FNDE logrou acordar com o prefeito sucessor, em reunião realizada em 6/5/2014, a execução, com recursos exclusivamente municipais, das obras necessárias à entrega da unidade escolar para a comunidade, o que se deu em 2017.
28.	Assim, além de elidir uma das irregularidades apuradas nesta tomada de conta especial, qual seja, a inexecução parcial do objeto pactuado, o cumprimento desse acordo saneou, também, a ausência de aplicação, na construção da escola, da contrapartida municipal prevista. Remanesceu sem justificativa, portanto, o descompasso físico-financeiro do contrato celebrado pela municipalidade com a empreiteira.
29.	Destarte, ante a inobservância das regras aplicáveis à gestão de recursos públicos, considero cabível o julgamento pela irregularidade das contas do responsável, com aplicação da multa prevista no art. 58, inciso II, da Lei 8.443/1992.
	Pelas razões expostas, VOTO no sentido de que seja adotado o acórdão que ora submeto à apreciação deste colegiado.
TCU, Sala das Sessões Ministro Luciano Brandão Alves de Souza, em 23 de abril de 2019.
Ministro JOÃO AUGUSTO RIBEIRO NARDES 
Relator